臺灣高等法院刑事裁定
110年度毒抗字第1149號
抗  告  人  臺灣新竹地方檢察署檢察官
被      告  古李興



上列抗告人因被告違反毒品危害防制條例案件，不服臺灣新竹地
方法院110年度毒聲字第384號，中華民國110年6月21日裁定（聲
請案號：臺灣新竹地方檢察署110年度毒偵字第1053號），提起
抗告，本院裁定如下：
    主  文
原裁定撤銷，發回臺灣新竹地方法院。
    理  由
一、原裁定意旨略如附件一。
二、檢察官抗告意旨略如附件二。　　
三、按毒品危害防制條例於109年1月15日修正公布、同年7月15
    日施行，將施用毒品之再犯期間由「5年」改為「3年」，並
    就修正施行後仍於偵查中之案件，規定由檢察官逕依修正後
    規定處理，此觀同條例第20條第3項、第23條第2項、第35條
    之1第1款規定亦明。又本次修正之毒品危害防制條例第20條
    第3項及第23條第2項，雖僅將原條文之再犯期間由「5年」
    改為「3年」，惟鑑於將施用毒品者監禁於監獄內，僅能短
    期間防止其接觸毒品，因慣用毒品產生之「心癮」根本無法
    根除，並慮及毒品條例施行多年累積之戒毒經驗及實效，暨
    逐步擴充之醫療、戒癮機構、專業人力、社區支援系統等資
    源，尤以同條例第24條修正，擴大檢察官對施用毒品者附條
    件緩起訴處分之範圍，使其能視個案具體情形給予適當多元
    社區處遇。本次修正後對於施用毒品者之思維，自應與時俱
    進，擺脫以往側重於「犯人」身分之處罰，著重其為「病患
    」之特質，並以「治療」疾病為出發點，重新評價前揭所謂
    「3年後再犯」之意義。而毒品戒除不易，須經長期且持續
    之治療，施用毒品者既被視為「病患性犯人」，最佳處遇方
    式即為治療。對於施用毒品者之治療方式，有機構外之處遇
    （如自行赴醫院戒癮、附命完成戒癮治療緩起訴處分等），
    或機構內之觀察、勒戒或強制戒治；至對施用毒品者科以刑
    罰，無非在運用刑罰之一般預防功能以嚇阻毒品之施用。監
    獄為執行場所而非戒癮專責機構，針對施用毒品者及其再犯
    之特性，法務部於106年12月5日頒訂之「科學實證之毒品犯
    處遇模式計畫」，目的即是積極引進地區醫療體系之協助，
    提供毒癮戒治，落實社區追蹤輔導及治療之銜接，俾修復創
    傷、預防再犯。惟刑罰因涉及人身自由之基本權，故於施用
    毒品初犯時皆以傳統之機構外或機構內處遇方式治療，如再
    施用毒品時，始科以刑事責任。而當刑罰處遇仍不能有效幫
    助施用毒品者改善惡習時，即表示無法以此方式發揮治療效
    果，若繼續施以刑罰只具懲罰功能，不僅無法戒除毒癮，更
    漸趨與社區隔離，有礙其復歸社會。基於憲法應保障人民之
    生存權，及根據每個國民生存照顧需要提供基本給付之理念
    ，為協助施用毒品者戒除毒癮復歸社會，對於經監獄監禁處
    遇後仍再犯之施用毒品者，更應恢復以機構內、外之治療協
    助其戒除毒癮。此即本次修正毒品危害防制條例第20條第3
    項關於施用毒品者所謂「3年後再犯」係何所指之立法真諦
    。除檢察官優先適用第24條命附條件緩起訴處分處遇（不論
    幾犯，亦無年限）外，對於施用毒品初犯者，應適用第20條
    第1項、第2項為機構內之觀察、勒戒或強制戒治；若於上開
    機構內處遇執行完畢釋放後，於「3年內再犯」者，依第23
    條第2項規定，應依法追訴；倘於「3年後再犯」自應再回歸
    到傳統醫療體系機構內重為觀察、勒戒或強制戒治之治療。
    是對於戒除毒癮不易者，唯有以機構內、外處遇及刑事制裁
    等方式交替運用，以期能控制或改善其至完全戒除毒癮。故
    本次修正後所謂「3年後（內）再犯」，自應跳脫以往窠臼
    ，以「3年」為期，建立「定期治療」之模式。其規定中所
    謂「3年後再犯」，只要本次再犯（不論修正施行前、後）
    距最近一次觀察、勒戒或強制戒治執行完畢釋放已逾3年者
    ，即該當之，不因其間有無犯施用毒品之罪經起訴、判刑或
    執行而受影響(最高法院大法庭109年度台上大字第3826號裁
    定參照）。　　
四、經查：
　(一)本件被告施用第二級毒品之事實，業據其於偵訊時坦承不
      諱，且有採尿同意書、新竹縣政府警察局新湖分局被採尿
      人尿液暨毒品真實姓名與編號對照表、台灣尖端先進生技
      醫藥股份有限公司109年1月17日出具之濫用藥物檢驗報告
      在卷可憑，足堪認定。而被告前於89年間因施用毒品案件
      ，經臺灣新竹地方法院以89年度毒聲字第1845號裁定送觀
      察、勒戒後，因無繼續施用傾向，於89年8月8日執行完畢
      釋放出所，並經臺灣新竹地方檢察署檢察官以89年度毒偵
      字第1898號為不起訴處分確定；復於90年間因施用毒品案
      件，經臺灣新竹地方法院以90年度毒聲字第942號裁定送
      觀察、勒戒後，因無繼續施用之傾向，於90年10月12日執
      行完畢釋放出所，並經臺灣新竹地方檢察署檢察官以90年
      度毒偵字第1030號、90年度毒偵緝字第153號為不起訴處
      分確定，此後抗告人雖有施用毒品案件，經法院判處罪刑
      確定及執行完畢之紀錄，惟無再受觀察、勒戒或強制戒治
      之情形，及被告於107年間因施用毒品案件，經臺灣新竹
      地方檢察署檢察官以107年度毒偵字第2746號為附命戒癮
      治療之緩起訴處分，緩起訴期間分別自108年3月7日起至1
      09年9月6日止，並於108年3月7日確定，惟被告因於緩起
      訴期間故意更犯有期徒刑以上刑之罪，經檢察官撤銷緩起
      訴處分，其「戒癮治療」未完成等情，有本院被告前案紀
      錄表可稽。被告施用毒品行為後，毒品危害防制條例業於
      109年1月15日修正、同年7月15日施行，新修正毒品危害
      防制條例第35條之1第2款前段規定，修正施行前犯同條例
      第10條之罪之案件，於該條例施行後，審判中，由法院或
      少年法院（地方法院少年法庭）依修正後規定處理，被告
      施用第二級毒品行為時（即108年12月22日上午10時30分許
      為警採尿時回溯96小時內之某時），距其前案觀察、勒戒
      執行完畢（即90年10月12日），已逾3 年，縱被告其後雖
      另因犯施用毒品罪，經起訴、判刑或執行，但迄今並無再
      受觀察、勒戒或強制戒治等保安處分之裁判及執行，依前
      所述，本案即應由檢察官循雙軌治療模式為選擇裁量處置
      。臺灣新竹地方檢察署檢察官雖依修正前之規定，以109
      年度毒偵字第61號提起公訴，然因法律修正之情事變更，
      致欠缺訴追條件，法院亦無從替代檢察官為上開合義務性
      之裁量處遇，經臺灣新竹地方法院以109年度易字第191號
      判決依刑事訴訟法第303條第1款、第307條規定，對被告
      被訴犯行判決公訴不受理，尚無違誤，亦與最高法院刑事
      大法庭109年度台抗大字第1771號裁定所述「法院就此類
      橫跨新舊法案件（少年保護事件除外），自得斟酌個案情
      形，依職權裁定令被告入勒戒處所觀察、勒戒，或依刑事
      訴訟法第303條第1款規定為不受理之判決，擇一適用」意
      旨並無違背，嗣經臺灣新竹地方檢察署檢察官對被告本件
      施用毒品犯行，考量全案情節，依現行規定提起聲請，核
      無不合，應予准許。　
　(二)原裁定以被告本次施用毒品犯行，屬三犯以上情形，適用
　　　毒品危害防制條例第10條依法追訴，駁回檢察官之聲請，
　　　容有違誤。抗告意旨執此指摘原裁定不當，為有理由，應
      由本院將原裁定撤銷，並為保障當事人權益及兼顧其審級
      利益，爰將本件發回原審法院更為適當之裁定。
據上論斷，應依刑事訴訟法第413條，裁定如主文。 　　
中　　華　　民　　國　　110 　年　　8　　月　　26 　　日
                  刑事第十二庭 審判長法  官  陳如玲
　　　　　　　　　                   法  官  蔡如惠
　　　　　　　　　                   法  官  廖建瑜
以上正本證明與原本無異。
不得再抗告。
                                      書記官  邵佩均　　
中　　華　　民　　國　　110 　年　　8 　　月　　26　　日